【裁判字號】    97,醫上,8
【裁判日期】    990323
【裁判案由】    損害賠償
【裁判全文】
臺灣高等法院民事判決                   97年度醫上字第8號
上  訴  人  國防醫學院三軍總醫院
            （原名稱為國防大學國防醫學院三軍總醫院）
法定代理人  甲○○
上  訴  人  乙○○
共      同
訴訟代理人  吳旭洲律師
            余盈鋒律師
            林譽恆律師
被上訴人    庚○○○
兼上一人
法定代理人  丙○○
被上訴人    丁○○
            己○○
            戊○○
共      同
訴訟代理人  呂清雄律師
上列當事人間請求損害賠償事件，上訴人對於中華民國97年2月
22日臺灣士林地方法院95年度醫字第8號第一審判決提起上訴，
，被上訴人為訴之追加，本院於99年3月9日言詞辯論終結，判決
如下：
    主  文
原判決除確定部分外，關於命上訴人連帶給付被上訴人庚○○○
超過「新台幣肆佰捌拾萬陸仟佰伍拾伍元及自民國九十五年
十一月二十九日起，至清償日止，按年息百分之五計算之利息」
部分，暨該部分假執行之宣告，並除確定部分外訴訟費用之裁判
均廢棄。
上開廢棄部分，被上訴人庚○○○在第一審之訴及假執行之聲請
均駁回。
上訴人其餘上訴駁回。
上訴人應連帶再給付被上訴人庚○○○新台幣伍萬捌仟壹佰貳拾
壹元。
第一、二審訴訟費用除確定部分外，由被上訴人庚○○○負擔百
分之十七，餘由上訴人連帶負擔。追加之訴訴訟費用，由上訴人
連帶負擔。
    事實及理由
壹、程序方面：
一、本件上訴人國防醫學院三軍總醫院（下稱三總醫院）之法定
    代理人原為「朱紀洪」，嗣於民國98年7月1日變更為「甲○
    ○」，有國防部98年6月25日國人管理字第0980008681號令
    可考（見本院卷(二)第146頁），並聲明承受及續行本件訴訟
    ，有聲明狀可考（見本院卷(二)第142頁之書狀）。經核並無
    不合，應予准許。另三總醫院原名為「國防大學國防醫學院
    三軍總醫院」，現名稱為「國防醫學院三軍總醫院」（見本
    院卷(二)99年3月9日之言詞辯論筆錄、第146頁之國防部令、
    第147頁之委任狀），合先敘明。
二、按訴之變更或追加，非經他造同意，不得為之。但有民事訴
    訟法第255條第1項第2款至第6款情形，不在此限。又訴狀送
    達後，原告固不得將原訴變更或追加他訴，但如請求之基礎
    事實同一者，不在此限，民事訴訟法第446條第1項及第255
    條第1項第2款定有明文。本件被上訴人於二審雖提起附帶上
    訴，請求三總醫院、上訴人乙○○（下稱乙○○）應連帶給
    付被上訴人庚○○○（下稱庚○○○）5萬8,121元（見本院
    卷(一)第71、77頁之書狀）。惟該部分庚○○○未起訴請求，
    且未經原審判決，庚○○○之真意為擴張訴之聲明（即為訴
    之追加），係就庚○○○醫藥費部分為追加請求（見本院卷
    (一)第77頁之書狀、第139頁之筆錄）。經本院行使闡明權，
    被上訴人已明確表示係訴之追加（見本院卷(二)99年3月9日之
    言詞辯論筆錄）。經查，兩造間係因系爭醫療事故，致衍生
    本件訴訟，庚○○○請求之基礎事實同一，依民事訴訟法第
    255條第1項第2款規定，其追加之訴部分，程序自屬合法。
三、上訴人雖辯稱庚○○○若為植物人，為何還能委任律師為訴
    訟代理人？（見本院卷(二)第208頁反面之筆錄）。經查，原
    法院已於95年9月22日裁定庚○○○為禁治產人，並載明其
    配偶即被上訴人丙○○（下稱丙○○）為庚○○○之監護人
    ，有臺灣士林地方法院95年度禁字第119號民事裁定可考（
    見原審卷(一)第68、69頁）；而本件起訴時，丙○○即與庚○
    ○○共列原告（見原審卷(一)第6頁之起訴狀），且已補正列
    庚○○○之法定代理人為丙○○（見原審卷(一)第64頁之書狀
    ），是庚○○○進行本件訴訟，自屬合法。嗣上訴人對此部
    分亦表示無意見（見本院卷(二)99年3月9日之言詞辯論筆錄）
    ，附此敘明。
貳、實體方面：
一、被上訴人主張：
    (一)庚○○○於93年9月22日清晨4時37分許因痰多、呼吸困難
      ，至三總醫院由急診室主治醫師乙○○負責醫治。庚○○
      ○到院時之昏迷指數（GCS）為12分（E4V2M6），血氧飽
      和度（SpO2）為99%，其餘生命徵候尚屬正常。乙○○初
      步主診斷為「吸入性肺炎併有窒息及急性呼吸衰弱（R/O
      ASPIRATION PNEUMONIA WITH SUFFOCATION & ACUTE
      RESPIRATORY FAILURE）」。乙○○於同日5時25分許囑咐
      護理人員將庚○○○送至檢查室進行腦部電腦斷層掃描（
      CT）及胸部X光檢查，過程約30分鐘，待庚○○○家屬至
      檢查室時，發現庚○○○病情明顯惡化，出現發紺及呼吸
      困難等症狀，當時血氧飽和度降至90%。依三總醫院護理
      紀錄記載約6時15分許，庚○○○病情持續惡化，血氧飽
      和度降至87%，乙○○開始為其進行氣管內管插入（
      endotracheal tube insertion）治療，整個插管過程歷
      經1個多小時（自6時17分至7時31分），乙○○7次插管皆
      未成功插入，有5段時期庚○○○之血氧飽和度降至80%以
      下。乙○○於同日7時31分發現庚○○○之血氧飽和度降
      至30%，呼吸及心跳皆停止，開始為其進行心肺復甦術（
      CPR）搶救，並呼叫麻醉科醫師支援，麻醉科醫師到達後
      ，在1、2分鐘內即成功插入氣管內管。因乙○○在插管過
      程耗時過久及未適時供氧，致庚○○○經歷低血氧時間過
      久，終致發生全身性缺氧、心跳停止，雖經CPR急救得以
      保存生命，然於翌日即93年9月23日之神經學檢查顯示其
      昏迷指數只剩6分（E1M4VT），至94年6月15日神經學檢查
      結論仍為「Encephalophthy in stapper state, notice
      may be caused by hypoxemia（腦部病變呈木僵狀態，可
      能是由低血氧所引起）」。然庚○○○至三總醫院急診室
      醫治前，除僅因感冒有痰呼吸不順暢外，行動方面原本病
      患左側肢體仍可自由活動（右側肢體因中風偏癱），在菲
      傭協助下可用左手自行拿碗吃飯，也可從椅子上站起來換
      尿片或在室內走動，說話方面雖中風後發音不清楚，但仍
      可以手勢表達生理上的需要，即使病發後到院其昏迷指數
      仍接近滿分。然庚○○○歷經乙○○插管失敗必須施行心
      肺復甦術，導致大腦進一步嚴重受損，迄2年沒有自主呼
      吸，必須完全仰賴呼吸器始能維生。
    (二)又庚○○○到達三總醫院急診處時起至進行氣管插管止，
      這段期間無任何三總醫院之醫護人員為其進行GCS（昏迷
      指數）評估。惟庚○○○至三總醫院時，救護紀錄表記載
      昏迷指數3項評估「睜眼反應（E）4分」「動作反應（M）
      6分」皆為滿分，「言語反應（v）」因陳舊性中風剩2分
      ，並記載其到達三總醫院時（即該日凌晨4時38分）血氧
      飽和度為99%，是庚○○○至三總醫院時意識狀態尚無改
      變，腦部組織無低血氧或缺氧狀態。另三總醫院之「急診
      護理評估表」未對庚○○○之「神智」狀態進行評估，僅
      消防局救護車之醫護人員於93年9月22日庚○○○到達醫
      院時，就其「昏迷指數（GCS)」於「臺北市政府消防局救
      護紀錄表」中病患主訴欄並無勾選「昏迷」、「神智異常
      」，評估證明其意識狀態正常，且其家屬於到院時未主訴
      庚○○○之意識狀態發生改變，三總醫院之「急診護理評
      估表」僅記載呼吸困難；況病人有無意識變化，應以專業
      醫護人員客觀之「昏迷指數（GCS）」評估為準，而非家
      屬之主觀感受，庚○○○到達三總醫院時昏迷指數評估完
      全正常，其大腦功能當時完全未受影響。三總醫院、乙○
      ○援引「急診病歷」之主訴項記載及「急診醫護生命徵候
      紀錄」記載與消防局「救護紀錄表」及三總醫院之「急診
      護理評估表」內容不符；另「病程紀錄」乃本件插管失敗
      事件發生後乙○○就此事件對病患家屬之書面說明，非醫
      師觀察病人病情變化所為之病歷紀錄。被上訴人否認曾向
      加護病房醫護人員提及庚○○○有嘴唇發紺現象，「急診
      護理評估表」、「急診病歷」、「急診醫護生命徵候記錄
      」家屬主訴欄均未記載庚○○○有嘴唇發紺症狀。退言之
      ，縱家屬曾表示庚○○○嘴唇有呈藍紫現象，未必達醫學
      上組織缺氧所定義之發紺；又縱庚○○○先前於家中有短
      暫發紺現象，依據當時救護紀錄表記載其昏迷指數評估完
      全正常，表示其大腦功能完全未受影響，而庚○○○出現
      大腦缺氧呈植物人狀態係在到院後接受插管失敗後，與其
      到院前之呼吸困難狀態無關。
    (三)另乙○○於急診插管前未對庚○○○施行胸部X光片檢查
      ，其初部診斷庚○○○罹患「吸入性肺炎」乃屬臆斷，庚
      ○○○胸部X光檢查乃歷經1個多小時插管過程失敗，送入
      加護中心後所為；又「吸入性肺炎」主要係由嘔吐物、灰
      塵、氣體、毒性化學物質之嗆入或吸入到肺部而引起的細
      菌性肺炎或化學性肺炎，庚○○○於加護中心檢查顯示有
      吸入性肺炎可能係由於乙○○施行1個多小時插管，發生7
      次插管失敗，致庚○○○肺部嗆入過多唾液或胃液所造成
      ；又縱庚○○○到院時患有吸入性肺炎，惟其當時大腦功
      能並未受損，乙○○如及時施行正確之醫療處置（如建立
      安全人工氣道），其血氧濃度可維持正常而不致於使大腦
      細胞受損。
    (四)再者，乙○○有應於每次嘗試為庚○○○插管前儘可能使
      病人之血氧飽和度維持90%以上之注意義務，且應遵守「
      插管前、插管中以袋瓣罩確實給氧」「嘗試插管30秒未成
      功立即重新給氧」等醫療常規。惟乙○○於插管過程中未
      持續給氧，及未保持庚○○○之血氧飽和度高於90%以上
      ，依急診護理紀錄記載庚○○○於接受插管過程中至少出
      現5度嚴重低血氧（血氧飽和度80%以下），顯然違反醫療
      常規。又依據醫學文獻圖形顯示，成年人之血氧飽和度由
      90%或滑落至80%至少需40秒，由90%滑落至70%約需80秒，
      而庚○○○於93年9月22日插管期間之血氧飽和度分別於6
      時40分滑落至80%、6時46分滑落至78%、7時整滑落至70%
      、7時15分滑落至75%、7時31分滑落至30%，是庚○○○之
      血氧飽和度由90%滑落至上述5時點之血氧飽和度數值時間
      長達50分鐘之久；又7時31分因庚○○○插管後長時間處
      於低血氧狀態下導致需施行CPR心肺復甦術及施打升血壓
      劑Bosmin之病危病況，足以認定7時31分當時庚○○○有
      腦部組織灌流缺乏現象，可推斷當時已造成庚○○○永久
      性腦損傷。又事發時之護理紀錄，庚○○○於7時31分其
      血氧飽和度降至30%，隨即發生病危狀態予CPR急救，乙○
      ○遲至7時33分才呼叫麻醉科醫師，至7時37分麻醉科醫師
      插管成功後改由呼吸器供氧，嗣7時48分庚○○○之血氧
      飽和度才恢復至100%，足見庚○○○之血氧飽和度由30%
      回復至100%係經由插管成功後由呼吸器供氧之緣故，並非
      使用袋瓣罩方式給氧。另護理紀錄記載「6時40分當時血
      氧飽和度（SaO2）是80%，而醫師予以插管中」，足見乙
      ○○於庚○○○血氧飽和度為80%，乙○○仍為其施行插
      管，待插管失敗後，才擠壓甦醒球。而乙○○之醫療過程
      經醫審會2次鑑定皆認定其有「對於呼吸不穩的病患指示
      送往電腦斷層檢查室檢查」「插管前未選擇正確建立人工
      氣道之方法，亦未及時尋求麻醉科或耳鼻喉科醫師提供協
      助」「插管失敗次數太高及插管時間過久」「插管過程未
      對脈搏血氧計的警示適當處置，亦未遵照『嘗試插管30秒
      未成功重新給氧』原則」等多項醫療疏失。另醫療常規要
      求插管失敗3次以上，須換手請其他施救者施行氣管內管
      插管，乃考量再優秀醫師亦有身心狀況不佳時，為保障病
      人生命安全所建議之合理常規，與該醫師以往之經歷年資
      無關。綜上，乙○○歷經1個多小時之7次嘗試插管皆失敗
      ，呼叫麻醉科醫師支援後立即插管成功，其執意一再插管
      之醫療過程，顯違反醫療常規而有疏失。
    (五)又庚○○○到三總醫院急診處時之血氧飽和度為99%，昏
      迷指數（GCS）為E4V2M6（語言反應2分係因陳舊性中風導
      致失語症），顯示其到院時意識狀態正常，到院前後無低
      血氧導致腦部缺氧之事實，庚○○○到院時之語言功能表
      現無法反應當時之意識狀態或腦部是否缺氧，係因乙○○
      未遵守醫療常規，未能及時為庚○○○建立安全氣道，終
      致缺氧性腦病變，呈植物人狀態，乙○○之插管過程失敗
      ，與庚○○○腦部缺氧重傷害間，顯有相當因果關係，乙
      ○○自應負賠償責任。
    (六)又三總醫院為乙○○醫師之僱用人，而三總醫院與庚○○
      ○有醫療契約關係，就乙○○對庚○○○之醫療疏失，應
      負侵權行為連帶賠償及不完全給付並債務不履行損害賠償
      責任。
    (七)請求賠償項目、依據與金額：
      1.醫療費用：
        庚○○○至95年7月24日止住院費用為新台幣（下同）
        93萬5,415元。其現年69歲，依內政部93年臺閩地區簡
        易生命表統計推算，平均餘命15.27年，以93年11月23
        日起至95年7月24日住院期間（20個月）之醫療費用累
        計93萬5,415元推估，每月醫療費用4萬6,771元。以第1
        年不扣除中間利息之霍夫曼係數為11.409計算，依民法
        第193條第1項之規定，得請求三總醫院、乙○○連帶給
        付733萬8,739元【計算式為：935,415+（46,771×12×
        11.409）= 7,338,739】。
      2.看護費用（專業看護費26天）：
        共計5萬2,000元，得依民法第193條第1項請求。
      3.增加生活必要費用：
        庚○○○因三總醫院、乙○○之醫療過失致成植物人
          狀態，其因聲請禁治產所需之鑑定費用2萬2,000元，
          得向三總醫院、乙○○請求賠償。
        兩名外籍看護原本在家中照顧庚○○○，無須補貼伙
          食費，自本事件發生後兩名菲傭必須在醫院照顧宋黃
          金連，須每月補貼每名菲傭伙食費 6,000元，故被上
          訴人依民法第193條第1項規定，得向三總醫院、朱士
          傑請求98萬7,448元（94年11月1日起至95年10月1日
          看護外傭之伙食費為1萬2,000元×12＝14萬4,000元
          ，自95年11月1日起看護外傭之伙食費為6,000元×12
          ＝82萬1,448元，14萬4,000元＋82萬1,448元＋2萬
          2,000元＝98萬7,448元）。
        庚○○○目前雙側甲狀腺腫大，應持續密切觀察腫瘤
          之變化，並有進行中感染，血壓偏低及不定期發燒病
          情，主治之胸腔內科醫師目前仍每日巡房，持續給予
          庚○○○抗甲狀腺藥物服用，每月定期抽血監控甲狀
          腺腫瘤之血中數值變化，會診之胸腔外科醫師表示其
          氣管切開之傷口發生慢性蜂窩組織炎，須用抗生素治
          療密切觀察，並注意預防氣切傷口與氣管內管感染，
          故其有繼續在三總醫院住院積極治療之必要，無法轉
          入呼吸照護病房。另衡諸健保病房一位難求，自費病
          房較有空位及目前臺北市之生活水準，病人住進雙人
          自費病房（補健保差額）應符合民法第193條第1項增
          加生活上需要之費用。況庚○○○由加護病房轉入一
          般病房，三總醫院通知家屬時僅告知有雙人自費病房
          ，並無健保病房可供選擇。
        又倘庚○○○日後應可轉至一般呼吸照護中心照護，
          可減省病房費支出，惟本件為醫療糾紛事件，並非汽
          車交通事故或修法後擴增之公共安全事故及重大交通
          事故、公害或食品中毒事件，不適用全民健康保險法
          第82條規定，是被上訴人得對三總醫院、乙○○請求
          健保局所提供之醫療給付費用，即使庚○○○歸入呼
          吸器依賴患者，三總醫院至少每日可向健保局請領10
          萬7,670元，超過三總醫院、乙○○所主張之每月4萬
          6,771元，惟被上訴人願就超過原審請求金額部分為
          捨棄；另庚○○○若轉入呼吸照護病房，除健保局為
          庚○○○支付醫療費用外，被上訴人尚須支付安養費
          用（包含聘請專門看護、身體清潔等），每月達3萬
          5,000元；又三總醫院之呼吸照護病房設於臺北市汀
          州院區，被上訴人家住內湖區，每日往返探視宋黃金
          連之計程車交通費逾500元，每月達1萬5,000元，合
          計安養費及交通費支出達5萬元，惟被上訴人對每月
          超過4萬6,771元部分捨棄。
      4.精神慰撫金部分：
        庚○○○因乙○○插管失敗致腦部缺氧過久呈植物人狀
        態，無法自主呼吸，精神上受莫大痛苦，依民法第195
        條第1項請求三總醫院、乙○○連帶給付慰撫金200萬元
        。另丙○○為庚○○○之夫，被上訴人己○○（下稱己
        ○○）、被上訴人戊○○（下稱戊○○）及被上訴人丁
        ○○（下稱丁○○）為庚○○○之女，4人均因庚○○
        ○遭醫療過失傷害呈現植物人狀態，精神上痛苦萬分，
        分別依民法第195條第3項請求精神慰撫金各50萬元。
    (八)本件醫療糾紛發生日為93年9月22日，被上訴人得請求之
      醫療費用應自該日起算，因三總醫院製作之「醫療費用概
      算表」所列期間自93年11月23日起算，被上訴人認為三總
      醫院對庚○○○自93年9月22日至同年11月22日2個月住院
      期間之醫療費不予催討，故被上訴人於原審起訴時請求之
      金額未包含該2個月之醫療費，詎三總醫院、乙○○於原
      法院97年度促字第8593號對被上訴人請求該2個月醫療費
      計5萬8,121元，被上訴人尚得就此部分為追加之請求。
    (九)爰依侵權行為、債務不履行之法律關係，依民法第184條
      第1項前段，或依第184條第2項規定，請求乙○○負賠償
      責任，依第188條第1項，或依民法第224條、第227條、第
      227條之1規定，請求乙○○、三總醫院負連帶賠償責任等
      情，求為命：(一)上訴人應連帶給付庚○○○1,037萬8,187
      元，及自原審擴張聲明狀繕本送達上訴人之翌日起至清償
      日止，按年息百分之5計算之利息。(二)上訴人應連帶給付
      丙○○、丁○○、己○○、戊○○各50萬元，及自原審擴
      張聲明狀繕本送達上訴人之翌日起至清償日止，按年息百
      分之5計算利息之判決（原審判命上訴人應連帶給付庚○
      ○○583萬0,259元、丙○○40萬元、己○○20萬元、丁○
      ○30萬元、戊○○30萬元，及均自95年11月29日起至清償
      日止，按年息百分之5計算之利息，而駁回被上訴人其餘
      之請求。三總醫院、乙○○對其敗訴部分聲明不服，提起
      上訴。被上訴人對其敗訴部分，未聲明不服而確定。嗣庚
      ○○○於本院追加請求上訴人應連帶再給付5萬8,121元）
      。並答辯聲明：上訴駁回。追加訴之聲明：三總醫院、乙
      ○○應連帶再給付庚○○○5萬8,121元。
二、三總醫院、乙○○則以：
     (一)庚○○○於93年9月22日清晨4時37分送至三總醫院時，
       依臺北市政府消防局救護車紀錄表記載庚○○○之昏迷
       指數為12分（E4M6V2），已較正常人15分為低，且三總
       醫院值班住院醫師於「急診病歷」記載病人現在病史為
       「…CONSCIOUS CHANGE（意識變化）THIS MORNING」及
       乙○○93年9月22日記載之病人「病程紀錄」中說明「理
       學檢查顯示病人嗜睡，拍病人稍有反應、無法言語」；
       另送入三總醫院時，該院護理人員在「急診醫護生命徵
       候紀錄」上記載9月22日04:45意識變化送入急診室，可
       說明病人在送進三總醫院時意識已發生改變。又護理紀
       錄記載庚○○○入院經過為：其任職於臺北市衛生局之
       女兒即戊○○代訴同年9月22日凌晨3時至4時之間看護發
       現病人呼吸困難、冒冷汗並嘴唇發紺（cyanosis表示組
       織缺氧）、意識改變，送院前有低血氧狀況，又其在救
       護車及急診室使用氧氣後仍意識不清，無法說話，表示
       病人腦組織在送院前已經缺氧，又到院前救護車上「消
       防局救護紀錄表」記載其語言反應（v）為2分，並非單
       純語言功能受損，而係只能發出沒有意義之聲音，無法
       溝通，較「談話與無倫次」（4分）」、「只能說一些不
       正確的字」（3分）還差，意識難謂清楚，另行政院衛生
       署醫事審議委員會（下稱醫審會）第0000000號及第0000
       000號鑑定書（下分別稱0000000號、0000000號鑑定書）
       均認為庚○○○送至三總醫院後，其昏迷指數只剩下8分
       （E2M4V2），庚○○○到院時確有意識改變之情事。
    (二)又庚○○○當日送進加護中心後，胸腔X光檢查顯示其有
      肺炎，三總醫院急診病歷初步診斷記載「吸入性肺炎併發
      窒息與急性呼吸衰竭」，嗣經X光檢查證實其確有吸入性
      肺炎（pneumonia），可推斷到院時已罹患吸入性肺炎。
      又醫審會2次鑑定意見均認為庚○○○成為植物人狀態係
      吸入性肺炎之病程發展結果，故其因吸入性肺炎引起呼吸
      困難而造成低血氧，進而導致腦組織缺氧，與插管無關；
      若係插管引起之吸入性肺炎，不會立即呈現在插管後之胸
      部X光上，且其送至醫院時，家屬向護士表示病人呼吸困
      難，吸入性肺炎為導致其呼吸困難之原因，庚○○○之吸
      入性肺炎在送院急診前已發生。
    (三)另庚○○○到院後實施插管前，血氧飽和度達90%以上，
      因插管時需將氧氣暫時移開，無法持續以袋瓣罩加強給氧
      ，故血氧飽和度下降，且插氣管內管可瞬間導致血氧飽和
      度低於90%，然乙○○每次嘗試插管時間均未逾30秒，結
      束插管動作後，隨即恢復使用袋瓣罩加強給氧，其血氧飽
      和濃度隨即恢復到90%，此種短暫血氧飽和濃度下降，不
      會引起缺氧性腦病變。又庚○○○為重度病患，使用甦醒
      球使血氧飽和度達90%以上，依據臨床經驗3至4秒即可恢
      復正常。乙○○為庚○○○插管過程中，均有注意持續給
      氧，並注意維持血氧飽和濃度高於90%，並未發生缺氧狀
      態；況朱世傑為資深專科醫師，具有中華民國重症醫學會
      等聯合認證為中華民國高級心臟救命術聯合委員會指導員
      ，負責插管教學，依急診醫師對於氣管插管之經驗及能力
      ，可獨立插管，插管時無須麻醉科或耳鼻喉科醫師在旁協
      助，且急診科醫師對於緊急呼吸道之建立具有相當高之成
      功率，不遜於麻醉科會診之醫師，至於本件麻醉醫師插管
      成功係因庚○○○於當日07:31時病情急轉，血氧飽和濃
      度降至30%，甚至呼吸終止，麻醉醫師進行插管時間為93
      年9月22日07:37，此時庚○○○全身肌肉已經放鬆，無牙
      關緊閉現象，造成插管困難之原因已不存在，是乙○○插
      管期間全力給氧及監測病情，已盡心盡力，其醫療處置並
      無違失。
    (四)至於乙○○為插管耗時過久之原因，僅是不能排除而已，
      庚○○○自身疾病對最終之結果具有顯然之原因力，以庚
      ○○○當時之病況，即便無乙○○為其插管較費時間之情
      節，仍會發生其成為植物人之結果，則乙○○為其插管之
      過程，即不能認為就該結果具有相當因果關係。再者，庚
      ○○○到院時昏迷指數為8分，為中重度腦神經功能障礙
      ，表示病人預後差，目前昏迷指數至少為9分，較急診時
      昏迷指數高，且乙○○當時已在側及時盡力救治病人，結
      果雖未盡如人意，亦不能推斷其處置有問題。庚○○○於
      93年9月22日上午4時45分經護士檢查其右眼瞳孔對光反射
      無反應，故其於插管前已有腦損傷之事實，且到院時意識
      改變，後成為植物人狀態，乃插管前疾病之延續；庚○○
      ○在家有低血氧造成之腦部缺氧，致腦損傷，造成意識不
      清，而庚○○○左眼為義眼，無法測知光反射，記錄右眼
      對光反射無反應。庚○○○從未表示有視神經受損之疾病
      ，縱庚○○○對光反射甚弱，無法快速調節光線進入眼睛
      ，即有畏光及視力不清之症候，且其視神經僅受損，尚有
      功能，瞳孔應仍有反應。
    (五)又縱認上訴人須負損害賠償責任，被上訴人請求之損害賠
      償金額過高：
      1.庚○○○至97年3月6日止住院費用總計181萬3,543元，
        病房費用高達178萬5,000元，實係庚○○○所住為雙人
        頭等病床，家屬同意每日自付1,500元差額所致；又庚
        ○○○使用呼吸器，依其病情無進行其他積極治療必要
        ，其繼續住院於醫學中心已超過照護必要程度，且依行
        政院衛生署中央健康保險局之使用呼吸器病人規範，本
        應轉至呼吸照護中心；再者，庚○○○住院3年半以上
        ，期間並無健保病床一位難求情事，即使暫時無雙人床
        ，不可能3年半以上均無健保病床，況已簽具自費同意
        書，其又拒付任何費用，並不合理。
      2.又庚○○○於本案發生前即中風長期臥床，且長期聘請
        外籍看護照顧其生活起居，其目前使用呼吸器，如無需
        積極治療應轉入呼吸照護病房（專業醫療人員照顧），
        該等病房已提供看護服務，臺北市每月所需費用2萬元
        至2萬5,000元（含看護、衛生醫療用品、飲食管灌費用
        ），且可議價，庚○○○無須再聘請2名外籍看護，此
        部分節省之費用應在庚○○○可請求之範圍內予以扣除
        。另庚○○○住院3年半期間無特殊治療，目前血壓心
        跳正常，其病情呼吸照護中心皆可處理，早已受通知出
        院轉呼吸照護中心，然為被上訴人所拒絕，庚○○○住
        院3年半實已超過必要程度。
      3.又民法第195條第3項之適用範圍應指直接侵害身分法益
        ，本件無該條項之適用。另民法第194條已就因近親或
        配偶受害所生之精神痛苦規定賠償要件，擴張民法第
        195條第3項適用之結果，將使民法第194條淪為具文，
        故本件應無民法第195條第3項之適用，被上訴人丙○○
        、戊○○、己○○、丁○○依民法第195條第3項準用第
        1項為慰撫金之請求，應無理由。另被上訴人請求之精
        神慰撫金過高，應審酌本案發生前庚○○○之生活狀況
        予以酌減。
    (六)再者，庚○○○自93年11月23日起至98年9月21日止已積
      欠三總醫院醫療費用計267萬2,432元，上訴人於此範圍內
      主張抵銷：
      93年11月23日至97年2月29日：181萬3,628元。
      97年3月1日至同年4月30日：9萬1,795元
      97年5月1日至同年6月30日：9萬5,058元
      97年7月1日至同年8月31日：9萬4,203元
      97年9月1日至同年10月31日：9萬1,611元
      97年11月1日至同年12月31日：9萬1,522元
      98年1月1日至同年2月28日：8萬8,510元
      98年3月1日至同年4月30日：9萬1,520元
      98年5月1日至同年6月30日：9萬1,527元
      98年7月1日至同年8月31日：9萬3,034元
      98年9月1日至同年9月21日：3萬0,024元
      總計267萬2,432元等語，資為抗辯。並上訴聲明：(一)原判
      決不利於三總醫院、乙○○部分廢棄。(二)上開廢棄部分，
      被上訴人在第一審之訴及假執行之聲請均駁回。答辯聲明
      ：追加之訴駁回。
三、兩造不爭執事項：
    (一)庚○○○於93年9月22日清晨4時38分因痰多、呼吸困難至
      三總醫院急診室診治，其到達三總醫院時之血氧飽和度為
      99% 。
    (二)三總醫院在急診期間為庚○○○施行插管前，未曾為庚○
      ○○進行胸部X光檢查。
    (三)93年9月22日約6時15分，庚○○○之血氧飽和度降至87%
      ，乙○○告知家屬需進行插管治療。
    (四)乙○○於93年9月22日6時15分為庚○○○進行插管，7度
      插管皆失敗，歷時1小時17分以上，期間血氧飽和曾數度
      降至80%以下。至7時31分，庚○○○血氧飽和度更降至
      30%，呼吸及心跳皆停止，乙○○為庚○○○進行心肺復
      甦術（CPR）搶救。
    (五)93年9月22日7時33分呼叫麻醉科醫師，麻醉科醫師於同日
      7時37分到達後，1、2分鐘內即成功插管。
    (六)翌日即93年9月23日之神經學檢查顯示庚○○○之昏迷指
      數只剩6分（E1M4VT）。
    (七)庚○○○自93年9月22日後，因缺氧性腦病變，已呈植物
      人狀態。
    (八)三總醫院、乙○○應就不可歸責於己及無過失之事由，負
      舉證責任等事實，為兩造所不爭執（見本院卷(一)第126頁
      之筆錄、第72、73頁及第90、91頁之書狀），且有臺北市
      政府消防局救護紀錄表、三總醫院急診病歷、急診醫護生
      命徵候記錄、神經學檢查報告、原法院95年度禁字第119
      號裁定可證（見原審卷(一)第77頁、本院卷(一)第54頁之救護
      紀錄表、原審卷(一)第34頁之急診病歷、第36頁至第38頁之
      紀錄、第39頁之報告、第68、69頁之裁定），堪信為真實
      。
四、本件經依民事訴訟法第463條準用同法第270條之1第1項第3
    款規定，整理並協議簡化爭點後，兩造同意就本院97年6月9
    日準備程序中，兩造協議簡化後之爭點為辯論範圍（見本院
    卷(一)第126、127頁之筆錄）。茲就兩造爭點及本院得心證之
    理由分述如下：
    (一)關於庚○○○到達三總醫院時，有無意識改變？有無吸入
      性肺炎？經查：
      1.庚○○○於93年9月22日清晨4時38分因痰多、呼吸困難
        至三總醫院急診室診治，經參酌其送達三總醫院時之臺
        北市政府消防局救護紀錄表（下稱系爭救護紀錄表）之
        記載，病患主訴僅係呼吸困難、肢體無力，並無昏迷及
        神智異常之情形；另昏迷指數（Glasgow Coma Scale
        簡稱GCS）則記載：「E4」、「V2」、「M6」（見原審
        卷(一)第77頁、本院卷(一)第54頁之救護紀錄表），而據為
        上開昏迷指數紀錄之救護人員辛○○於本院審理中證稱
        ：「（問：證人辛○○於表中昏迷指數如何打分數？…
        ）答：…此時病人（指庚○○○，下同）的意識應該是
        清醒。」、「（問：證人辛○○給病人運動部分6分，
        依據何在？）答：因為當時病人手腳會動。」、「（問
        ：證人辛○○所言病人手腳會動，是否指病人可照你的
        指示動作？）答：…我是照當時所看到的而記，一般情
        形我都會叫病人看她動的情形而紀錄。」、「我們所做
        的評分表後面有一個對照表，我們寫時，是按照後面評
        估表去打分數的。」等語（見本院卷(一)第197、198頁之
        筆錄），足見證人辛○○係對照系爭救護紀錄表後所附
        之評估表而為評分，而庚○○○到達三總醫院時其睜眼
        反應為眼睛自發性的睜開（E4）、言語反應為有出聲，
        但只是呻吟（V2）、動作反應則為可遵照指示動作（M6
        ）（見原審卷(一)第77頁之評估對照表）；再者，三總醫
        院之急診護理評估表主訴亦僅記載呼吸困難（見原審卷
        (一)第119頁之評估表），是庚○○○於到達三總醫院時
        其眼睛係自發性的睜開，並可遵照指示為動作，且無昏
        迷及神智異常之情形，可證庚○○○到達三總醫院時，
        其意識並無改變。
      2.又參酌醫審會96年11月6日醫署衛字第0000000000號鑑
        定書（下稱第0000000000號鑑定書）就本件之鑑定意見
        為：「…（四）一般而言氧氣分壓降至60mmHg以下（血
        氧飽和度低於90﹪），極可能造成腦部組織缺氧。…」
        等情（見原審卷(二)第365頁反面之鑑定書），而系爭救
        護紀錄表係記載庚○○○至三總醫院時血氧飽和度為99
        ﹪（見原審卷(一)第77頁、本院卷(一)第54頁之救護紀錄表
        ），足見庚○○○到達三總醫院時並未出現低血氧狀態
        。是三總醫院、乙○○辯稱庚○○○到達三總醫院前即
        已出現低血氧狀態云云，尚不足取。
      3.雖三總醫院、乙○○猶辯稱庚○○○之家屬曾敘述其在
        家中即到三總醫院前有發紺現象云云。惟被上訴人辯稱
        庚○○○之家屬所敘述其在家發紺（cyanosis表示組織
        缺氧）現象僅係家屬之主觀感受，尚不足以認定庚○○
        ○到三總醫院前確有此等情形等語。查，參酌三總醫院
        之護理紀錄固記載：「…入院經過：p`t（指庚○○○
        ，下同）之女兒代訴，…9/22清晨0300～0400看護發現
        p`t呼吸困難、冒冷汗，『嘴唇cyanosis』…」等情（
        見原審卷(二)第406頁之護理紀錄），雖有庚○○○之女
        兒敘述庚○○○於93年9月22日在家中有發紺現象，惟
        此乃非經醫療專業檢查後所為之判斷，縱認庚○○○之
        家屬有護理之背景，惟其亦非醫療專業之醫生，豈可以
        其非醫療專業判斷之見聞，而遽為庚○○○確於家中即
        有發紺現象之認定。是三總醫院、乙○○前揭所辯，亦
        無足取。
    (二)關於庚○○○接受插管及急救過程中，乙○○有無注意持
      續給氧，乙○○插管過程中有無違反醫療常規？有無疏失
      ？經查：
      1.參酌醫審會95年8月24日醫署衛字第0000000號鑑定書（
        下稱第0000000號鑑定書）就本件之鑑定意見為：「…
        （六）插管失敗，使用甦醒球若能使病人血氧飽和度一
        直達90%以上，短時間內並非須氣管內插管，另外可藉
        建立安全氣道幫忙病人換氣。然而依三軍總醫院急診護
        理紀錄顯示，此病人在當日早上06：17至07：37間嘗試
        插管氣管內管之過程中，病人血氧飽和度數度低於90%
        、如6：40血氧飽和度為80%、06：46血氧飽和度為78%
        、07：00血氧飽和度為70%、07：15血氧飽和度為75%、
        07：31血氧飽和度為30%。因此對於此病人，使用甦醒
        球並無法使病人之血氧飽和度一直維持於90%以上。」
        等情（見原審卷(二)第365頁之鑑定書），足見乙○○於
        插管過程，並未持續給氧使庚○○○之血氧飽和度持續
        維持在90%以上；又參酌財團法人佛教慈濟綜合醫院98
        年6月10日慈醫文字第0980001309號函就本件醫療之回
        覆意見：「…一、…若病人呼吸衰竭須進行插管，在插
        管前應儘可能供給純氧使病人血氧飽和度上升，如果因
        此可以使血氧飽和度達到90﹪甚至100﹪當然最好，如
        此隨後進行插管的安全容許時間也增加，但不是每一個
        病人都可以藉由袋瓣罩或其他方式供給純氧後，就可以
        使血氧飽和度達到90﹪以上，只能說插管前儘可能使血
        氧飽和度上升"最佳狀態"。…」等情（見本院卷(二)第
        121頁函文）；長庚醫療財團法人林口長庚紀念醫院98
        年7月14日（98）長庚院法字第0471號回覆：「1.…臨
        床上，醫師在進行插管的過程中，一定會儘可能使病患
        血氧飽和度維持90﹪以上，但施作插管時，因需把氧氣
        罩暫時移開，病患有可能發生血氧飽和度低於90﹪，此
        屬無法避免的醫療風險。另若病患發生血氧飽和度低於
        90﹪，臨床上可容許的當次時間約為五至六分鐘，但仍
        需視個案及病況差異。…」等情（見本院卷(二)第133頁
        函文），足見在為病人插管過程中雖可藉由袋瓣罩或其
        他方式供給純氧後，就可以使血氧飽和度達到90﹪以上
        ，惟亦非每一個病人都可以藉由此等方式而使血氧飽和
        度達到90﹪以上；又於插管過程中應儘可能使病患之血
        氧飽和度維持最佳狀態，且施作插管時，因需把氧氣罩
        暫時移開，病患有可能發生血氧飽和度低於90﹪雖屬無
        法避免的醫療風險，惟觀之三總醫院急診醫護生命徵候
        記錄之記載，庚○○○於插管當日之血氧飽和度於每次
        低於90﹪之情形均已超過5至6分鐘，應已超過醫療上可
        容許之風險（見原審卷(一)第37頁之記錄）。是乙○○於
        插管過程，並未持續給氧使庚○○○之血氧飽和度持續
        維持在90%以上，應可認確有醫療上之過失。
      2.再參酌第0000000號鑑定書之鑑定意見：「…（七）一
        般建議同一施救者插管超過三次以上失敗，須換手請其
        他施救者施行氣管內管插管。其主要原因並非插管超過
        三次一定會引起併發症，而是基於第一個施救者經三次
        插管失敗，可能手肌肉已疲憊，無法繼續做出標準插管
        動作；或是第一個施救者之插管手法並不適合此病人（
        指庚○○○，下同），因此換另一個施救者插管，也許
        其手法較適合此病人，如此可能增加插管成功機會，減
        少插管所耗費之時間。」等情（見原審卷(二)第365頁反
        面之鑑定書）；又第0000000號鑑定書之鑑定意見亦記
        載：「…（二）…（2）病人牙關緊閉，又朱醫師（指
        乙○○，下同）嘗試6至7次插管皆失敗，應可推論病人
        有困難氣道情況。此時，一位醫師若嘗試插管三次失敗
        ，應考慮照會其他資深醫師、麻醉科醫師或耳鼻喉科醫
        師繼續進行插管，或使用特別器具，以幫忙插管。朱醫
        師已是資深醫師，故可早些照會麻醉科醫師或耳鼻喉科
        醫師幫忙建立安全氣道。…朱醫師照會麻醉科醫師為07
        ：31至07：37間，距離開始插管時間（06：15）長達約
        1小時17分以上，時間有過久之虞。…」等情（見原審
        卷(一)第96頁之鑑定書）；又參酌財團法人佛教慈濟綜合
        醫院98年6月10日慈醫文字第0980001309號函就本件醫
        療之回覆意見：「…三、…，若醫師在經口氣插管一再
        失敗，應尋求其他有經驗醫師的協助。若因特殊原因，
        如上述開過口腔癌的病人無法進行口氣插管或是多次插
        管失敗的情況需直接進行緊急氣道造口手術，則因特殊
        器材及技術需求，應照會麻醉專科或耳鼻喉科醫師來進
        行插管或緊急氣道手術。…」等情（見本院卷(二)第122
        、123頁之函文）、國立成功大學醫學院附設醫院98年6
        月3日成附醫內字第0980008436號函就本件醫療之回覆
        意見：「…如果仍插管困難的話，是可照會耳鼻喉科或
        麻醉專科醫師協助。…」等情（見本院卷(二)第120頁之
        函文），足見乙○○插管過程中，嘗試6至7次插管既皆
        失敗，而乙○○已是資深醫師，應可及早考慮照會其他
        資深醫師、麻醉科醫師或耳鼻喉科醫師繼續進行插管，
        或使用特別器具，以幫忙插管，惟乙○○照會麻醉科醫
        師為當日7點31分至7點37分之間，距離開始插管時間即
        6點15分長達約1小時17分以上，時間已過久，顯然不符
        合醫療常規，足以認定其確有醫療過失。
      3.另參以本件醫療糾紛業經刑事法院以97年度醫易字第1
        號刑事判決亦認定：「…三、(一)…3.…本件如前述被告
        （指乙○○，下同）連續插管失敗多次，未及時照會其
        他資深醫師、麻醉科醫師或耳鼻喉科醫師，於長達半小
        時期間內未有任何為病患（指庚○○○，下同）建立穩
        定呼吸氣道之措施，違背前揭醫療準則所揭示之注意義
        務，其有應注意、能注意而未注意之過失，洵屬明確。
        …」等情（見本院卷(二)第171頁反面之判決），益證乙
        ○○前揭之醫療行為，確有違反醫療常規，而有醫療過
        失。
      4.準此，乙○○於插管過程，並未持續給氧使庚○○○之
        血氧飽和度持續維持在90%以上；且其嘗試6至7次插管
        既皆失敗，應及早照會麻醉科醫師，卻遲至約1小時17
        分以上始為照會其他醫師，時間拖延過久，已不符合醫
        療常規，而有醫療過失。
    (三)關於庚○○○成為植物人之狀態，與乙○○之醫療行為間
      有無相當因果關係？經查：
      1.按所謂相當因果關係，係指依經驗法則，綜合行為當時
        所存在之一切事實，為客觀之事後審查，認為在一般情
        形上，有此環境，有此行為之同一條件，均發生同一之
        結果者，則該條件即為發生結果之相當條件，行為與結
        果即有相當之因果關係（最高法院95年度台上字第449
        號裁判要旨參照）。
      2.經參酌第0000000號鑑定書之鑑定意見記載：「…（二
        ）…（2）…故對於此病人（指庚○○○，下同）之呼
        吸衰竭處理及氣管內管插管，雖醫師已盡全力插管，若
        能及時照會麻醉科醫師或耳鼻喉科醫師，或可能較早建
        立安全氣道。…」等情（見原審卷(一)第96頁之鑑定書）
        ；再參酌第0000000000號鑑定書就本件之鑑定意見：「
        …（四）一般而言氧氣分壓降至60mmHg以下（血氧飽和
        度低於90﹪），極可能造成腦部組織缺氧。…」等情（
        見原審卷(二)第365頁反面之鑑定書），故血氧飽和度低
        於90﹪可能造成腦部組織缺氧；又承前所述，乙○○於
        插管過程，並未持續給氧使庚○○○之血氧飽和度持續
        維持在90%以上；又兩造並不爭執庚○○○自93年9月22
        日後，因缺氧性腦病變，已呈植物人狀態，足見庚○○
        ○成為植物人之狀態，與乙○○於插管過程中，未及早
        照會其他醫師早建立安全氣道，及未持續給氧使庚○○
        ○之血氧飽和度持續維持在90%以上，應有相當因果關
        係。
    (四)關於庚○○○目前病情有無繼續接受三總醫院醫治之必要
      ？經查：
      1.三總醫院、乙○○辯稱庚○○○目前使用呼吸器，如無
        需積極治療，應轉入呼吸照護病房云云。惟查，參酌三
        總醫院98年10月13日院三醫勤字第09800015935號函之
        回覆意見：「…宋黃女士（即庚○○○）目前依賴呼吸
        器以維生；依臨床觀察，病人自94年11月起即符合出院
        條件，建議轉診至呼吸照護中心，以持續接受呼吸治療
        及照護為宜。…」等情（見本院卷(二)第178頁之函文）
        ，亦即庚○○○目前病情並無繼續接受三總醫院醫治之
        必要，而自94年11月起即符合出院條件。惟三總醫院既
        為本件之當事人，則關於本件醫療糾紛之醫療意見自有
        偏頗之虞，是尚難僅以上開函文之意見，遽認庚○○○
        目前病情並無繼續接受三總醫院醫治之必要。
      2.又三總醫院、乙○○既已自認庚○○○目前使用呼吸器
        維持生命（見原審卷(二)第427頁之筆錄），則應有接受
        醫院繼續治療之必要。況庚○○○是否已無需再為積極
        之治療，三總醫院、乙○○並未舉證以實其說，尚難遽
        認庚○○○目前病情無繼續接受三總醫院醫治之必要，
        是三總醫院、乙○○前揭所辯，尚無足取。
    (五)關於本件有無民法第195條第3項之適用？經查：
      三總醫院、乙○○雖抗辯民法第195條第3項之適用範圍應
      指直接侵害身分法益，而本件並無此情形；另民法第194
      條已就因近親或配偶受害所生之精神痛苦規定賠償要件，
      擴張民法第195條第3項之適用結果，將使同法第194條淪
      為具文云云。惟查：
      1.按「前二項規定，於不法侵害他人基於父、母、子、女
        或配偶關係之身分法益而情節重大者，準用之。」民法
        第195條第3項定有明文，揭櫫其立法理由為：「對於身
        分法益被侵害，付之闕如，有欠周延，宜予增訂。鑑於
        父母或配偶與本人之關係最為親密，基於此種親密關係
        所生之『身分法益』被侵害時，其所受精神上之痛苦最
        深，爰增訂第三項準用規定。」故民法第195條第3項係
        就本人基於父、母、子、女或配偶之親密關係之「身分
        權」所為之規定，與同法第194條規定：「不法侵害他
        人致死者，被害人之父、母、子、女及配偶，雖非財產
        上之損害，亦得請求賠償相當之金額」，係基於關係人
        之「生命權」受侵害，而本人基於一定之親屬關係，所
        為之損害賠償規定，故第195條第3項與民法第194條規
        定其要件及適用自有不同，並無使同法第194條淪為具
        文之虞。
      2.又庚○○○因乙○○之醫療過失，致缺氧性腦病變，而
        呈植物人狀態，已如前述，則其配偶、子女即丙○○、
        丁○○、己○○、戊○○對於庚○○○基於此等親屬關
        係之身分法益，自有受侵害之情形，故本件應有民法第
        195條第3項之適用。是上訴人前揭所辯，殊無足採。
    (六)關於庚○○○住雙人病房，是否超過生活之需要？其請求
      之醫療費用是否過高？其請求之慰撫金是否過高？經查：
      1.按因故意或過失，不法侵害他人之權利者，負損害賠償
        責任；故意以背於善良風俗之方法，加損害於他人者亦
        同；受僱人因執行職務，不法侵害他人之權利者，由僱
        用人與行為人連帶負損害賠償責任；因可歸責於債務人
        之事由，致為不完全給付者，債權人得依關於給付遲延
        或給付不能之規定行使其權利。因不完全給付而生前項
        以外之損害者，債權人並得請求賠償，為民法第184條
        第1項、第188條第2項及第227條所明定。
      2.三總醫院、乙○○抗辯庚○○○住雙人病房，須自付每
        日1,500元差價，已超出生活之需要云云，並提出自付
        病房差額切結書（見本院卷(一)第23頁之切結書）為證；
        被上訴人則主張健保病房一位難求，且庚○○○由加護
        病房轉入一般病房時，上訴人僅告知有「雙人自費病房
        」，並無健保病房可供選擇等語。經查，觀之上訴人所
        提出之庚○○○自付病房差額切結書固係勾選「雙人頭
        等病房（自付病房差額每日新台幣壹仟伍佰元）」，並
        記載同意自行負擔病房每日費用差額及醫療部分負擔，
        且經丙○○簽名（見本院卷(一)第23頁之切結書），惟上
        開切結書所得供勾選之選項亦僅有單人特等病房（須自
        付病房差額每日3,500元）及雙人特等病房二種，並無
        不需自付病房差價之健保病房可供選擇；又依一般經驗
        法則，健保病房通常數量有限，並非隨時可供病人選擇
        ，病人倘有住院之需求，如無健保病房可供選擇，常退
        而求其次選擇自費負擔較少之病房，而上開切結書所記
        載之單人特等病房（須自付病房差額每日3,500元）及
        雙人特等病房（須自付病房差額每日1,500元），其中
        雙人頭等病房確屬自費負擔較少者。承前所述，庚○○
        ○目前使用呼吸器維持生命，確有住院醫療之需要，應
        可認庚○○○住雙人病房，並無超過生活之需要。
      3.又庚○○○主張伊得向三總醫院、乙○○請求連帶給付
        自93年11月23日至95年7月24日及自93年9月22日至同年
        11月22日之醫療費用93萬5,415元、5萬8,121元；及預
        估庚○○○餘命之醫療費用等語，並提出醫療費用之相
        關單據及證明（見原審卷(一)第49、50頁、本院卷(一)第78
        頁之單據及證明）。經查：
        承前所述，庚○○○住雙人病房，並無超過生活之需
          要，是該部分所支出之醫療費用，自得向三總醫院、
          乙○○請求連帶損害賠償。再參酌被上訴人所提出自
          93年11月23日至95年7月24日之醫療費用單據，確實
          有93萬5,415元之醫療費用支出；又參酌原法院97年
          度促字第8539號支付命令，及三總醫院聲請支付命令
          書狀，確係記載庚○○○自93年9月22日至同年11月
          22日於該醫院之醫療費用為5萬8,121元（見本院卷(一)
          第79、80頁之支付命令及書狀），且上訴人對宋黃金
          連於該期間之醫療費用為5萬8,121元亦不爭執，故宋
          黃金連自93年9月22日至同年11月22日於三總醫院之
          醫療費用確為5萬8,121元，是被上訴人主張自93年11
          月23日至95年7月24日之醫療費用為93萬5,415元，及
          追加請求自93年9月22日至同年11月22日之醫療費用5
          萬8,121元，自屬有據。
        另參酌庚○○○自93年11月23日至95年7月24日約20
          個月之醫療費用為93萬5,415元，則平均1年之醫療費
          用約為56萬1,249元（計算式：93萬5,415元÷20月×
          12＝56萬1,249元）；又庚○○○係於93年間呈植物
          人狀態時為67歲，依93年臺閩地區簡易生命表，平均
          餘命尚有16.82歲（見原審卷(一)第74、75頁之生命表
          ），而被上訴人係主張庚○○○自95年間起將來醫療
          費用（見原審卷(一)第64頁至第67頁之書狀），則宋黃
          金連於斯時尚有餘命14.82歲，是庚○○○得請求將
          來之醫療費用為607萬3,372元【計算式：56萬1,249
          元×10.00000000（此為14年之霍夫曼係數）＝607萬
          3,372元，元以下四捨五入】。準此，庚○○○原得
          請求之醫療費用共計為700萬8,787元（計算式：93萬
          5,415元＋607萬3,372元＝700萬8,787元）。及追加
          得請求之醫療費用為5萬8,121元。
        另三總醫院主張庚○○○自93年11月23日至98年9月
          21日止，共積欠醫療費267萬2,432元，伊自得於此範
          圍內主張抵銷等語。經查，按二人互負債務，而其種
          類相同，並均屆清償期者，各得以其債務，與他方之
          債務，互為抵銷。但依債務之性質不能抵銷或依當事
          人之特約不得抵銷者，不在此限，民法第334條第1項
          定有明文。查，依三總醫院所提出庚○○○自93年11
          月23日至98年9月21日止之住院醫令清單，庚○○○
          於該期間未繳之醫療費用為：自93年11月23日至97年
          2月29日為181萬3,628元；97年3月1日至97年4月30日
          為9萬1,795元；97年5月1日至97年6月30日為9萬5058
          元；97年7月1日至97年8月31日為9萬4,203元；97年9
          月1日至97年10月31日為9萬1,611元；97年11月1日至
          97年12月31日為9萬1,522元；98年1月1日至98年2月
          28日為8萬8,510元；98年3月1日至98年4月30日為9萬
          1,520元；98年5月1日至98年6月30日為9萬1,527元；
          98年7月1日至98年8月31日為9萬3,034元；98年9月1
          日至98年9月21日為3萬0,024元，共計為267萬2,432
          元（見本院卷(二)第158頁至第163頁之住院醫令清單）
          ；又庚○○○原得請求之醫療費用共計為700萬8,787
          元，已如前述；與三總醫院所得請求之267萬2,432元
          醫療費用債權抵銷，其給付種類相同，並均屆清償期
          ，三總醫院主張依法抵銷，自屬有據。是經三總醫院
          對庚○○○行使抵銷後，庚○○○尚有433萬6,355元
          之醫療費用損害賠償債權存在（其計算式為：700萬
          8,787元－267萬2,432元＝433萬6,355元）。是宋黃
          金連尚得請求三總醫院、乙○○連帶給付433萬6,355
          元之醫療費用。
      4.庚○○○主張伊得向三總醫院、乙○○請求慰撫金200
        萬元；另丙○○、丁○○、己○○及戊○○則主張伊等
        得分別向三總醫院、乙○○請求慰撫金各50萬元等語。
        經查：
        按慰藉金之賠償以身體、健康遭受侵害，使精神上受
          有痛苦為必要，至其核給之標準固與財產上損害之計
          算不同，惟非不可斟酌雙方身分、資力與加害程度，
          及其他各種情形核定相當之數額。
        庚○○○部分：
          三總醫院為經衛生署所評定之醫學中心級醫院，且為
          國內相當知名之醫院，乙○○為該院急診部主任，資
          力雄厚；庚○○○為26年12月29日出生（見原審卷(一)
          第17頁之戶籍謄本），於本件醫療事件發生前即罹患
          腦中風併右側偏離，且因行動不便，日常生活需專人
          照料（見本院卷(一)第33頁至第36頁行政院勞工委員會
          96年3月19日勞職外字第0960003891號函文暨所檢附
          資料），又因乙○○之醫療過失成為植物人，而完全
          無自理之生活能力，需接受看護全天照顧，且需使用
          呼吸器維持生命，爰審酌兩造之年齡、教育程度、社
          會地位、資力等一切情狀，認庚○○○得請求非財產
          上損害賠償50萬元，方稱允適。
        丙○○、己○○、丁○○及戊○○部分：
          丙○○為15年4月29日出生（見原審卷(一)第17頁之戶
          籍謄本），為庚○○○之夫，正需配偶攜手以度晚年
          之際，卻突遭配偶成植物人之意外，可認精神上確受
          有痛苦。庚○○○之長女己○○為51年1月27日出生
          （見原審卷(一)第19頁之戶籍謄本），畢業於文化大學
          法律系，目前旅居德國，與夫婿共同經營電腦公司（
          見原審卷(二)第432頁至第434頁之資料）；庚○○○之
          二女丁○○為52年3月22日出生，畢業於銘傳商專銀
          行保險科，目前於美國人壽任職，未婚，與父母同住
          （見原審卷(一)第17頁之戶籍謄本、原審卷(二)第435、
          436頁之資料）；庚○○○之三女戊○○，為56年10
          月31日出生，現任職臺北市政府衛生局，已婚（見原
          審卷(一)第18頁之戶籍謄本、原審卷(二)第437、438頁之
          資料）。己○○、丁○○、戊○○因乙○○之過失行
          為致其母即庚○○○成植物人，亦可認精神上受有相
          當痛苦；而長女己○○旅居德國，與夫婿共同經營電
          腦公司，其母庚○○○成植物人，多由其父丙○○及
          胞妹丁○○、戊○○照顧；暨三總醫院為知名之國內
          醫學中心；乙○○身為三總醫院急診部主任，收入豐
          厚。爰審酌丙○○、己○○、丁○○、戊○○與三總
          醫院、乙○○之年齡、教育程度、社會地位、資力及
          丙○○、己○○、丁○○、戊○○已無法再與宋黃金
          連為一般親情之互動，身心痛苦非輕，認丙○○、宋
          紫華、丁○○、戊○○各得請求非財產上損害賠償依
          序為40萬元、20萬元、30萬元、30萬元，方稱允適。
      5.準此，庚○○○請求上訴人連帶給付483萬6,355元（計
        算式為：433萬6,355元＋50萬元＝483萬6,355元）；另
        丙○○、己○○、丁○○、戊○○各得請求上訴人連帶
        給付依序為40萬元、20萬元、30萬元、30萬元，自屬有
        據，逾此範圍則無理由，應予駁回。
 五、綜上所述，庚○○○請求乙○○應與三總醫院連帶給付483
     萬6,355元；丙○○、己○○、丁○○、戊○○各請求乙○
     ○應與三總醫院連帶給付依序為40萬元、20萬元、30萬元
     、30萬元，及均自擴張聲明書狀繕本送達之翌日即95年11
     月29日（兩造均不爭執係95年11月28日送達上訴人--見原
     審卷(一)第105頁之筆錄）起，至清償日止，按年息百分之5
     計算之利息，自屬正當，應予准許。至超過上開數額之請
     求部分（除確定部分外），非屬正當，即屬不應准許。從
     而原審就上開應予准許部分，所為上訴人敗訴之判決，並
     無不合，上訴人上訴論旨指摘原判決此部分不當，求予廢
     棄改判，為無理由，應駁回其上訴。就上開不應准許即99
     萬3,904元本息部分（即原審判命乙○○、三總醫院應連帶
     給付583萬0,259元本息－乙○○、三總醫院應連帶給付483
     萬6,355元本息＝99萬3,904元本息部分），所為上訴人敗
     訴之判決，尚有未洽，三總醫院、乙○○上訴論旨指摘原
     判決此部分不當，求予廢棄改判，為有理由，爰判決如主
     文第二項所示。又庚○○○追加請求三總醫院、乙○○應
     連帶再給付5萬8,121元部分，為有理由，應予准許。
六、兩造其餘之攻擊或防禦方法及所用之證據，經斟酌後，認為
    均不足以影響判決之結果，爰不逐一論列。
七、據上論結，本件上訴人之上訴為一部有理由，一部無理由，
    被上訴人庚○○○追加之訴為有理由，依民事訴訟法第450
    條、第449條第1項、第79條、第85條第2項，判決如主文。
中    華    民    國    99    年    3     月    23    日
                    民事第十六庭
                        審判長法  官  王聖惠
                              法  官  謝碧莉
                              法  官  呂淑玲
正本係照原本作成。
上訴人如不服本判決，應於收受送達後20日內向本院提出上訴書
狀，其未表明上訴理由者，應於提出上訴後20日內向本院補提理
由書狀（均須按他造當事人之人數附繕本）上訴時應提出委任律
師或具有律師資格之人之委任狀；委任有律師資格者，另應附具
律師資格證書及釋明委任人與受任人有民事訴訟法第466條之1第
1項但書或第2項（詳附註）所定關係之釋明文書影本。
被上訴人不得上訴。
中    華    民    國    99    年    3     月    23    日
                              書記官  詹麗珠
附註：
民事訴訟法第466條之1（第1項、第2項）：
對於第二審判決上訴，上訴人應委任律師為訴訟代理人。但上訴
人或其他法定代理人具有律師資格者，不在此限。
上訴人之配偶、三親等內之血親、二親等內之姻親，或上訴人為
法人、中央或地方機關時，其所屬專任人員具有律師資格並經法
院認為適當者，亦得為第三審訴訟代理人。

司法院資訊處製作；財團法人民間司法改革基金會備份。
